【裁判字號】    95,台上,3295
【裁判日期】    950615
【裁判案由】    貪污等罪
【裁判全文】
最高法院刑事判決            九十五年度台上字第三二九五號
    上  訴  人  甲○○
                        樓
                        號3樓.
                丙○○原名黃.
                        115.
                        巷8號.
    上 列一 人
    選任辯護人  林光彥律師
    上  訴  人  乙○○
                        弄6號.
    上 列一 人
    選任辯護人  潘永芳律師
上列上訴人等因貪污等罪案件，不服台灣高等法院中華民國九十
五年二月九日第二審判決（九十四年度上訴字第二二○三號，起
訴案號：台灣板橋地方法院檢察署九十一年度偵字第八一五四、
八二四三、一一一二九、一八七七二號），提起上訴，本院判決
如下：
    主  文
原判決關於甲○○部分撤銷，發回台灣高等法院。
其他上訴駁回。
    理  由
一、撤銷發回（即甲○○）部分：
本件原判決認定上訴人甲○○犯有原判決事實欄三所示犯行，因
而維持第一審依牽連犯關係，從一重論處甲○○依據法令從事公
務之人員，對於違背職務之行為，收受賄賂罪刑（處有期徒刑伍
年貳月，褫奪公權年）之判決，駁回檢察官及甲○○在第二審
之上訴；固非無見。
惟查：(一)、犯貪污治罪條例第四條至第六條之罪者，其所得財物
，應予追繳，並依其情節分別沒收或發還被害人；前項財物之全
部或一部無法追繳時，應追徵其價額，或以其財產抵償之；貪污
治罪條例第十條第一項、第二項定有明文。原判決認定甲○○係
依據法令從事公務之人員，對於違背職務之行為，分別自陳明蘭
、乙○○各收受賄款新台幣（下同）八萬元、九千元，合計八萬
九千元，應依貪污治罪條例第十條第一項、第二項規定，宣告追
繳沒收，如全部或一部無法追繳時，以其財產抵償之。但甲○○
於第一審法院九十四年四月十五日宣示判決前之同年三月十日，
已繳交犯罪所得八萬九千元，有台灣板橋地方法院檢察署贓證物
款收據一份在卷足稽（見一審卷第三宗第一一○、一一一頁），
甲○○既已於第一審法院宣示判決前自動繳交全部犯罪所得，要
無宣告追繳及如全部或一部無法追繳時，以其財產抵償之適用，
原判決仍維持第一審判決為上開諭知，其法則之適用非無違誤。
(二)、有罪之判決書，對於被告有利之證據不採納者，應說明其理
由，為刑事訴訟法第三百十條第二款所明定。故有罪判決書對於
被告有利之證據，如不加以採納，必須說明其不予採納之理由，
否則即難謂無判決不備理由之違誤。又犯貪污治罪條例第四條至
第六條之罪，情節輕微，而其所得或所圖得財物或不正利益在新
台幣五萬元以下者，減輕其刑，貪污治罪條例第十二條第一項著
有明文。同案被告陳明蘭於第一審法院證稱：自九十年起，請甲
○○查詢戶籍資料數十筆，共匯款三萬多元給甲○○（見一審卷
第三宗第六七、六九頁），苟陳明蘭此部分之陳述為實在，加計
乙○○所匯九千元，甲○○受賄似未逾五萬元，則陳明蘭之陳述
能否採取，攸關甲○○部分得否適用貪污治罪條例第十二條第一
項規定減輕其刑，陳明蘭上開有利於甲○○之證言，何以不足採
取，原判決未說明其理由，亦有理由不備之違背法令。甲○○上
訴意旨指摘原判決不當，洵有理由，應認原判決關於甲○○部分
有撤銷發回更審之原因。至於原判決其他有裁判上一罪關係之洩
漏利用電腦設備而知悉之秘密罪及意圖營利違反公務機關對個人
資料之利用罪部分，基於審判不可分原則，應併予發回。
二、上訴駁回部分：
(一)、丙○○偽造有價證券及乙○○部分：
按刑事訴訟法第三百七十七條規定：上訴於第三審法院，非以判
決違背法令為理由，不得為之，是提起第三審上訴，應以原判決
違背法令為理由，係屬法定要件，如果上訴理由狀並未依據卷內
訴訟資料具體指摘原判決不適用何種法則或如何適用不當，或所
指摘原判決違法情事，顯與法律規定得為第三審上訴理由之違法
情形不相適合時，均應認其上訴為違背法律上之程式，予以駁回
。本件原判決認定上訴人丙○○犯有原判決事實欄二所示犯行（
行賄罪除外），及上訴人乙○○犯有原判決事實欄三所示犯行，
因而撤銷第一審關於丙○○行使偽造私文書部分之科刑判決，改
判依牽連犯關係，從一重論處丙○○連續意圖供行使之用，而偽
造有價證券罪刑（為累犯，處有期徒刑年貳月）；另維持第一
審就乙○○部分，亦依牽連犯關係，從一重論處共同連續對於依
據法令從事公務之人員，關於違背職務之行為，交付賄賂罪刑（
處有期徒刑貳年，褫奪公權壹年）之判決，駁回檢察官及乙○○
在第二審之上訴；已分別詳認定犯罪事實之依據及憑以認定之
理由，並對丙○○、乙○○所為否認犯罪之辯詞，如何不足採信
，均已依據卷內資料予以指駁及說明。丙○○上訴意旨謂：刑法
第二百零一條第一項之偽造有價證券罪，除須具備偽造之行為、
有價證券之行為客體等客觀不法構成要件外，尚須有偽造故意及
供行使之用之主觀不法意圖，亦即客觀要件與主觀要件缺一不可
。最高法院四十五年台上字第一一一八號判例，僅就何謂「有價
證券」之客觀要件加以闡明，並未涉及主觀要件之認定，原判決
引該判例逕為上訴人有罪之依據，未就主觀要件另外論述，顯違
背該判例之意旨，而有判決違背判例之違法。又伊未曾爭執偽造
本件本票之事實，所爭者唯主觀要件即「意圖供行使之用」部分
；而「意圖供行使之用」，絕非指以一般私文書之用途而行使，
應係具有「有價證券」之效用為目的而行使，亦即以該偽造之票
據換取金錢或相當於金錢之利益，並非泛指一般之利用。而伊偽
造本票二紙，旨在出示向公務機關證明有權申請抄錄公司資料之
用，非在轉讓與人流通使用或換取票面金額之對價，與「意圖供
行使之用」之要件尚屬有間，只應成立偽造私文書罪，原判決就
此部分論以偽造有價證券罪，顯有適用法則不當之違誤。乙○○
上訴意旨謂：徵信業者為取得他人戶籍資料，必須透過徵信管道
業者才能取得，蓋徵信管道業者透過其關係向戶籍人員調取戶籍
資料而從中獲利，而伊係徵信業者，透過徵信管道業者陳明蘭向
戶政人員甲○○調取戶籍資料，伊每件支付徵信管道業者陳明蘭
一千元，則涉及向甲○○行賄者僅係陳明蘭，伊之行為雖有可議
，終究不該當於行賄罪；又伊係循陳明蘭之指示，匯款予甲○○
，已據陳明蘭證述明確，不得解為向甲○○行賄，原判決未嚴予
辨明，仍論與陳明蘭共同行賄罪，顯屬違背法令；均請求撤銷關
於其二人此等部分之判決，發回原審法院更為適法之判決各等語
。惟查：刑法上之有價證券，乃表示其財產權之證券，實行券面
所表示之權利時，必須占有該證券為其特質，然並不以流通買賣
為必要條件，苟證券上權利之發生、移轉或行使，有其一以證券
之占有為要件時，均屬有價證券之範圍，是以刑法既將有價證券
與文書、貨幣等概念相區隔，即以有價性之有無、而非以流通買
賣界分文書與有價證券，故文書上所表彰之財產價值，其權利之
發生、移轉或行使，其一有以證券之占有為要件者，即屬有價證
券。查丙○○偽造本票二紙，雖係持向公務機關用以證明有權申
請抄錄公司資料之用，然顯係以執票人自居，而主張其係該等本
票之票據權利人，乃有權申請抄錄公司資料之人，則丙○○偽造
該等本票，難謂無「意圖供行使之用」之主觀意思，核與刑法上
偽造有價證券之構成要件相當；原判決以第一審判決將丙○○偽
造之本票二紙解為係偽造之私文書，殊有誤會，改論以偽造有價
證券罪，其法則之適用，洵無違誤，亦未違背本院四十五年台上
字第一一一八號判例意旨；丙○○上訴意旨，核非適法之第三審
上訴理由。又乙○○係與陳明蘭共同向甲○○行賄，利用甲○○
在戶政機關服務之機會，不法取得他人之戶籍資料，迭據甲○○
、陳明蘭於法務部調查局北部地區機動工作組或在第一審偵審中
證述甚詳，復有甲○○之蘆洲郵局郵政儲金簿（標明乙○○匯款
紀錄）影本一份在卷可資佐證，則原判決就乙○○部分，維持第
一審依牽連犯關係（理由雖未說明牽連犯關係，但已引用刑法第
五十五條，不影響判決結果），從一重論處乙○○共同連續行賄
罪刑，其法則之適用核無違誤；乙○○上訴意旨，單純為事實上
之爭執，亦非適法之第三審上訴理由。綜上所述，丙○○、乙○
○上訴意旨，就原判決所為事實認定，任憑己見，漫言爭辯；其
他上訴意旨復未依據卷內資料具體指摘原判決究係如何違背法令
，核與法定上訴第三審之形式要件不符，其二人此等部分之上訴
均違背法律上之程式，均應予駁回。又裁判上一罪案件之一部分
，得提起第三審上訴者，其不得上訴第三審部分，依審判不可分
原則，第三審法院亦應併予審判，但以得上訴部分其上訴合法為
前提。乙○○得上訴之對於依據法令從事公務之人員，關於違背
職務之行為，交付賄賂罪部分，其上訴為不合法，本院由程序上
予以駁回，對於意圖營利違反非公務機關對個人資料之利用罪部
分，自無從適用審判不可分原則，併為實體上審判，該部分既屬
刑事訴訟法第三百七十六條第一款之案件，為不得上訴第三審法
院之案件，其上訴不合法，亦應予駁回。
(二)、丙○○行賄部分：
查第三審上訴書狀，應述上訴之理由，其未述者，得於提起
上訴後十日內補提理由書於原審法院，已逾上述期間，而於第三
審法院未判決前仍未提出上訴理由書狀者，第三審法院應以判決
駁回之，刑事訴訟法第三百八十二條第一項、第三百九十五條後
段規定甚明。上訴人丙○○因連續並牽連犯對於依據法令從事公
務之人員，關於違背職務之行為，交付賄賂、僭行公務員職權及
意圖營利，違反非公務機關對個人資料之利用罪（九十二年二月
六日修正公布後貪污治罪條例第十一條第一項、刑法第一百五十
八條第一項、電腦處理個人資料保護法第三十三條，從一重之前
罪處斷）案件，不服原審判決，於民國九十五年三月二日提起上
訴，但就行賄部分，並未述任何理由，與未提出上訴理由書狀
者無異，迄今逾期已久，於本院未判決前仍未提出，依上開規定
，其行賄部分之上訴自非合法，應予駁回。又裁判上一罪案件之
一部分，得提起第三審上訴者，其不得上訴第三審部分，依審判
不可分原則，第三審法院亦應併予審判，但以得上訴部分之上訴
合法為前提。本件得上訴之重罪對於依據法令從事公務之人員，
關於違背職務之行為，交付賄賂部分，其上訴為不合法，本院由
程序上予以駁回，對於牽連所犯輕罪即僭行公務員職權及意圖營
利，違反非公務機關對個人資料之利用罪部分，經核該二部分均
屬刑事訴訟法第三百七十六條第一款之案件，不得上訴於第三審
法院，依上說明，自無從適用審判不可分原則，併為實體上審判
，此二部分之上訴亦不合法，應併予駁回。
據上論結，應依刑事訴訟法第三百九十七條、第四百零一條、第
三百九十五條，判決如主文。
中    華    民    國  九十五  年    六    月   十五   日
                      最高法院刑事第十二庭
                          審判長法官  林  永  茂
                                法官  洪  文  章
                                法官  蘇  振  堂
                                法官  蕭  仰  歸
                                法官  何  菁  莪
      本件正本證明與原本無異
                                      書  記  官
中    華    民    國  九十五  年    六    月   二十   日
                                                      Y


司法院資訊處製作；財團法人民間司法改革基金會備份。
